【裁判字號】    89,台上,2214
【裁判日期】    890929
【裁判案由】    給付承攬報酬
【裁判全文】
最高法院民事判決                              八十九年度台上字第二二一四號
    上  訴  人  乙○○
                        送達.
    上  訴  人  甲○○
                        送達.
右當事人間請求給付承攬報酬事件，兩造對於中華民國八十七年十一月十七日台灣高
等法院第二審更審判決（八十七年度上更(一)字第七四號），各自提起上訴，本院判決
如左：
    主  文
原判決廢棄，發回台灣高等法院。
    理  由
本件上訴人乙○○主張﹕伊於民國八十三年三、四月間，承攬對造上訴人甲○○所有
台北縣汐止鎮○○街二六巷三二號一、二、三樓房屋之設計、裝潢工程（下稱系爭工
程），經雙方多次討論承作事項之內容，並製圖設計交予甲○○過目，且分別於八十
三年三月二十三日、四月二十八日向甲○○報價，經甲○○對設計圖面、工程項目及
金額均無異議後，伊始鳩工施作。施工期間，由於甲○○屢次要求修改設計圖樣，追
加或變更裝潢工程項目，致伊實際完成之承作項目遠逾原估價單之預估項目。伊已依
甲○○之定作指示承作完畢，並由甲○○受領，依民法第四百九十條規定，甲○○應
給付伊承攬報酬，伊實際完成之工作，其工程總價為新台幣（下同）三百六十萬三千
四百四十元，惟甲○○僅給付一百五十萬元等情。爰求為命甲○○給付伊二百一十萬
三千四百四十元及加計法定遲延利息之判決。
上訴人甲○○則以：兩造間之原承攬契約為一百五十萬元定額契約，伊已全額付清。
對造上訴人乙○○所請求之承攬報酬並非原始設計圖所含括之工程，為新承攬關係，
乙○○應就此新承攬關係之存在負舉證責任。且乙○○施作之工程，有粗糙、不良、
未完成之缺失，伊既已支付一百五十萬元，已屬相當，乙○○不得再為請求等語，資
為抗辯。
原審維持第一審所為命甲○○給付乙○○六十一萬二千零七十二元本息及駁回乙○○
其餘請求之判決，駁回兩造之上訴，無非以：乙○○主張其於八十三年三、四月間，
向甲○○承攬施作系爭工程之事實，業據提出估價單影本為証，並經工程承作人高永
文、蔡麗卿、張文德、李進成、葉文石、陳鵬飛到庭證實，甲○○雖抗辯估價單均未
經其同意或簽認，且對乙○○所主張之報酬總額有爭執，但對曾委由乙○○承攬系爭
工程及證人所證施作工程等事實則不否認，堪信乙○○主張估價單所列工程已施作為
真實。經比照乙○○提出之卷附最後之估價單三紙與最初之估價單五紙，於相同之項
目最後估價單之價額大部分都比最初兩造合意之估價單單價有些許減少，甲○○於其
製作之工程款對照表，對兩造於原估價單已合意項目之價格，則另為更低之核估，且
甲○○僅對少數增加項目表示未經其同意，對多數增加之項目工程，則僅就價錢與品
質為爭執，並不否認各該項目未經其同意施工。再者，甲○○之訴訟代理人多次自認
一百五十萬元為「訂金」，工程款計算書亦書明一百五十萬元為「訂金」，足證系爭
承攬工程之變更、追加為兩造所合意，原承攬契約並非定額承攬契約。乙○○主張追
加、變更工程為原承攬契約所涵括，為可採信。乙○○已完成承攬工程，業經承包商
到庭證實，復為甲○○所不爭執，乙○○自可依承攬法律關係請求甲○○給付承攬報
酬。乙○○主張系爭工程，報酬總額為三百六十萬三千四百四十元，固據提出估價單
影本三紙為證，然該估價單均未經甲○○書面簽認，證人高永文、蔡麗卿、葉文石、
陳鵬飛、張文德、李進成等人，亦到庭證明除冷氣工程部分乙○○所提出之估價單金
額係正確者外，其餘項目之估價單則多有高估之情形，乙○○主張系爭工程之承攬報
酬總額三百六十萬三千四百四十元，為無足採。本件依乙○○之聲請函請台北市室內
設計裝飾商業同業公會就現場實物為鑑定，鑑定結果認定系爭工程之合理工程費用總
額為三百零五萬二千零七十二元，有鑑定報告書附卷為憑，甲○○對此價額亦不爭執
，足認系爭工程之報酬總額，在扣除瑕疵減少額之前，為三百零五萬二千零七十二元
。台北市室內設計裝飾商業同業公會之鑑定報告書中列舉工程瑕疵部分有二，其中第
(一)項列舉五項重大瑕疵，總計應扣除款為二十五萬元，此部分並經鑑定人汪精銳證稱
此部分係必要扣除款，甲○○抗辯此部分之瑕疵應扣除二十五萬元，自屬可採。至於
該鑑定報告書中所列舉之(二)其他零碎扣除部分，共計一百萬元，並未詳細說明扣款之
標準及明細，尚嫌疏略，乙○○對此復有所爭執。惟經鑑定人汪精銳到庭證稱系爭工
程之工程總價值以鑑定價額三百零五萬二千零七十二元之八成計算，即二百四十四萬
元為合理，此有筆錄為憑，足堪採信。雖汪精銳於庭訊後另函稱因打字錯誤，鑑定報
告書(二)其他零碎扣除部分共計一百萬元為十萬元之誤打，然依鑑定報告書所附之「工
程瑕疵明細表」之記載，乙○○承作之系爭工程，絕多數項目均有「施工粗造、缺乏
美感與質感」之瑕疵，如何能以十萬元來補償，汪精銳於傳真紙中未作任何說明，況
鑑定報告書為正式書面報告，身為鑑定人於書面報告指出應扣除一百萬元，隨後以一
紙傳真即以打字錯誤為由將一百萬元改為十萬元，鑑定人鑑定之草率可得而之，汪精
銳所為「一百萬元為十萬元之誤打」之傳真函文（一審卷一六六、一六七頁），顯不
足採。據此計算之結果，應認鑑定報告書中所列(二)其他零碎扣除部分以扣除六十九萬
元為適當。乙○○所得請求之工程報酬總額為三百零五萬二千零七十二元，扣除甲○
○已給付之一百五十萬元，及鑑定報告書中所列之工程瑕疵部分(一)二十五萬元，工程
瑕疵部分(二)六十九萬元後，得請求之工程款餘數為六十一萬二千零七十二元等詞，為
其判斷之基礎。
查本件乙○○起訴請求給付之金額為二百一十萬三千四百四十元及利息，第一審判命
甲○○給付六十一萬二千零七十二元本息，駁回乙○○其餘之請求（即駁回一百四十
九萬一千三百六十八元本息部分之請求）。乙○○不服第一審判決，提起上訴，係聲
明請求將第一審判決駁回其請求部分廢棄，命甲○○再給付乙○○一百四十萬元之本
息（上字卷十三頁，更一字卷十五、六七頁），其請求再為給付之金額，與第一審駁
回其請求之金額，並不相同，其第二審上訴聲明顯然不明確，不完足，原審審判長未
依民事訴訟法第一百九十九條第二項規定，行使闡明權，即予判決，已有可議。次查
，本件系爭工程之合理工程費用總額，及實際之工程總價值，原審既採信台北市室內
設計裝飾商業同業公會之鑑定報告書，並以之作為計算承攬酬之依據，惟原審又認該
鑑定為草率之鑑定，理由前後顯有矛盾。又該鑑定報告書中列舉之工程瑕疵(二)其他零
碎扣除部分為一百萬元（即鑑定結果欄綜合(3)部分），前開公會負責鑑定之人員汪精
銳於第一審到場證述後，雖另以傳真函向第一審法院表示，鑑定報告書所載一百萬元
係十萬元之誤繕（一審卷一六六、一六七頁），惟汪精銳已另於原審更審前到場證述
該一百萬元確為十萬元之誤繕等語（上字卷六七頁），原審竟認汪精銳僅以傳真函說
明，進而為不利於乙○○之認定，亦有認定事實不憑證據之違法。末查，乙○○主張
鑑定報告書之工程費用總額並不含伊之設計費，計算系爭工程之承攬報酬應再加計設
計費云云（更一字卷十七頁），證人汪精銳亦證述前開鑑定報告書之工程費不包括設
計費在內等語（上字卷六六、六七頁），乙○○前開主張，似非全然無據，原審就此
重要攻擊方法，恝置不論，亦有未合。本件系爭工程之承攬報酬究竟多少，事實仍不
明確。兩造上訴論旨，分別指摘原判決其敗訴部分不當，求予廢棄，均非無理由。據
上論結，本件兩造之上訴，均為有理由，依民事訴訟法第四百七十七條第一項、第四
百七十八條第一項，判決如主文。
中      華      民      國    八十九    年      九      月    二十九    日
                              最高法院民事第二庭
                                  審判長法官  曾  桂  香
                                        法官  劉  延  村
                                        法官  劉  福  聲
                                        法官  黃  秀  得
                                        法官  陳  重  瑜
      右正本證明與原本無異
                                              書  記  官
中      華      民      國    八十九    年      十      月     十一     日


司法院資訊處製作；財團法人民間司法改革基金會備份。
